臺灣高雄地方法院民事判決　　　　　　100年度簡上字第184號
上　訴　人　中華開發資產管理股份有限公司
法定代理人　陳鑫　　
訴訟代理人　董明軒　
被上訴人　　劉千菱　　住高雄市○○區○○路99號4樓之2
兼訴訟代理　劉黃月圓　住同上
人　　　　　　　　　　　
上列當事人間請求塗銷所有權移轉登記事件，上訴人對於民國10
0 年2 月24日本院99年度雄簡字第2449號第一審判決提起上訴，
本院於民國100 年7 月21日言詞辯論終結，判決如下：
    主  文
上訴駁回。
第二審訴訟費用由上訴人負擔。
    事實及理由
壹、程序部分：
  一、按不合於民事訴訟法第427 條第1 項及第2 項之訴訟，法
      院適用簡易程序，當事人不抗辯而為本案之言詞辯論者，
      視為已有前項之合意，民事訴訟法第427 條第4 項定有明
      文。查上訴人先前主張本件訴訟標的價額為新臺幣（以下
      同）10萬元，並據以向本院高雄簡易庭提起第一審之訴。
      然參酌上訴人乃係請求被上訴人就坐落高雄市○○區○○
      段31地號土地（應有部分萬分之39，以下稱系爭土地）及
      其上同段1953建號建物（即門牌號碼高雄市○○區○○路
      99號4 樓之2 房屋，以下稱系爭房屋）之贈與及買賣行為
      暨所有權移轉行為應予撤銷，且被上訴人劉千菱應將系爭
      房地之所有權移轉登記予以塗銷，又參以系爭土地價額應
      為35萬6013元（公告現值6 萬498 元×2461平方公尺×萬
      分之39＝58萬654 元），系爭房屋課稅現值則為63萬4300
      元，再佐以上訴人乃自承對被上訴人劉黃月圓之債權額至
      少為150 萬元，據此可知其提起本件訴訟可得利益應為系
      爭房地價額即121 萬4954元（58萬654 元＋63萬4300元＝
      121 萬4954元），顯已逾越民事訴訟法第427 條第1 項所
      定得適用簡易程序之要件。然審諸被上訴人前於原審既未
      爭執本件不適用簡易程序而仍為言詞辯論，揆諸前揭說明
      ，本件應認兩造間已有視為合意適用簡易程序之意，遂得
      由本院民事庭依第二審程序逕為審理，合先敘明。
  二、次按，對於簡易程序之第一審裁判，得上訴或抗告於管轄
      之地方法院，其審判以合議行之。當事人於前項上訴程序
      ，為訴之變更、追加或提起反訴，致應適用通常訴訟程序
      者，不得為之。第一項之上訴及抗告程序，準用第434 條
      第1 項、第434 條之1 及第3 編第1 章、第4 編之規定；
      訴之變更或追加，非經他造同意，不得為之，但第255 條
      第1 項第2 款至第6 款情形，不在此限；又訴狀送達後，
      原告不得將原訴變更或追加他訴，但請求之基礎事實同一
      ，擴張或減縮應受判決事項之聲明者，不在此限，民事訴
      訟法第436 條之1 、第446 條第1 項及第255 條第1 項第
      2 、3 款分別定有明文。查上訴人初於原審係依民法第24
      4 條第1 、2 項規定請求被上訴人間就系爭土地於民國90
      年2 月14日所為之買賣及所有權移轉行為，及就系爭房屋
      於89年12月29日所為之贈與及所有權移轉行為均應予撤銷
      ，嗣於本院審判程序中再追加請求被上訴人劉千菱應將系
      爭房地之所有權移轉登記塗銷後，將該不動產所有權移轉
      登記予被上訴人劉黃月圓，另捨棄原審提出依民法第244
      條第2 項規定所為之請求（參見本院卷第88、90、93至94
      頁）。經核上訴人此舉乃係基於請求撤銷被上訴人間就系
      爭房地之同一基礎事實所為，且屬擴張應受判決事項之聲
      明，核與前揭規定相符，應予准許。
貳、實體部分：
  一、上訴人起訴主張：緣訴外人劉祐輔邀同其妻即被上訴人劉
      黃月圓擔任連帶保證人，自89年1 月6 日起至同年12月5
      日止，陸續向訴外人第一商業銀行股份有限公司（以下稱
      第一銀行）洽借9 筆款項而負有債務（以下稱系爭債權）
      ，嗣因劉祐輔未能按期還款而喪失期限利益，又系爭債權
      前由第一銀行於91年11月15日讓與訴外人龍星昇第一資產
      管理股份有限公司（以下稱龍星昇公司），遂由龍星昇公
      司向被上訴人劉黃月圓起訴請求清償，經本院94年度訴字
      第1679號判決判命被上訴人劉黃月圓應給付龍星昇公司15
      0 萬元，及自93年10月28日起至清償日止按年息8.69 %計
      算之利息，並自93年11月29日起至清償日止，逾期在6 個
      月以內者按上開利率10% ，逾期超過6 個月者按上開利率
      20% 計算之違約金確定在案。其後龍星昇公司於97年6 月
      25日再將系爭債權讓與上訴人。詎被上訴人劉黃月圓明知
      其名下財產將受強制執行，竟於89年12月29日將其所有系
      爭房屋贈與其女即被上訴人劉千菱，另於90年2 月14日以
      買賣為原因，將系爭土地所有權移轉予被上訴人劉千菱，
      復於90年3 月5 日辦畢系爭房地之所有權移轉登記，且上
      訴人直至99年9 月間向地政機關調閱系爭房地登記資料時
      （聲請調閱人為立德國際資產管理服務有限公司，以下稱
      立德公司），方始知悉上情。其次，系爭債權之主債務人
      劉祐輔前自89年12月起即未依約繳納本息，是其連帶保證
      人即被上訴人劉黃月圓逕將系爭房屋贈與予被上訴人劉千
      菱之無償行為，顯已害及原告之債權。再者，被上訴人2
      人為母女關係，則渠等就系爭土地之買賣行為應係假買賣
      ，依法當屬贈與而非買賣，故渠等就系爭土地之移轉仍屬
      無償贈與行為，亦已害及上訴人之系爭債權，遂同依民法
      第244 條第1 項規定請求撤銷被上訴人間上述移轉所有權
      之無償行為。退步言之，縱認被上訴人間就系爭土地之移
      轉確屬有償行為，然被上訴人劉黃月圓就系爭土地所為買
      賣及移轉登記行為均有害於上訴人之系爭債權，被上訴人
      劉千菱既為其女，理應知悉被上訴人劉黃月圓前揭欠債情
      況，故上訴人亦得依民法第244 條第2 項規定訴請撤銷系
      爭土地之買賣及所有權移轉行為。為此爰依民法第244 條
      第1 、2 項規定提起本件訴訟，並於原審聲明：被上訴人
      間就系爭土地於90年2 月14日所為之買賣及所有權移轉行
      為，及就系爭房屋於89年12月29日所為之贈與及所有權移
      轉行為均應予撤銷。
  二、被上訴人則以：系爭房地本係被上訴人劉千菱個人出資購
      買，但因購買當時其尚未成年，遂先以被上訴人劉黃月圓
      之名義辦理登記，待其成年後，再由被上訴人劉黃月圓將
      系爭房地移轉登記返還予被上訴人劉千菱，由此可知系爭
      建物暨土地實非被上訴人劉黃月圓所有之財產甚明。其次
      ，劉祐輔及被上訴人劉黃月圓於系爭房地移轉所有權之際
      均有正常繳息，直至90年5 月間因受金融風暴影響，原債
      權人第一銀行要求終止借款並收回本金，以致週轉不靈而
      發生違約情事，且渠2 人名下不動產均遭銀行加以拍賣執
      行，倘被上訴人劉黃月圓果有意圖逃避追討債務或損害系
      爭債權之意思，又豈有甘受強制執行多件不動產之理。準
      此，被上訴人間先前移轉系爭房地之所有權及辦理移轉登
      記之舉，絕無上訴人所稱詐害債權之情，是其請求並無理
      由等語資為抗辯，並於原審聲明：上訴人之訴駁回。
  三、原審審理結果認定上訴人既為金融機構，衡情當於受讓系
      爭債權及知悉發生違約事實後，即會調閱債務人相關資產
      移轉情形，不可能多年來均不聞不問，故上訴人直至99年
      10月7 日方始提起本件訴訟請求撤銷被上訴人間就系爭房
      地之所權移轉及登記行為，顯已罹於民法第245 條所定1
      年除斥期間之規定，遂認上訴人之請求無理由，進而判命
      上訴人之訴駁回。茲上訴人不服原判決而提起本件上訴，
      除援引原審所為陳述及主張外，另補述：伊係基於受讓處
      理不良資產而取得系爭債權，但原審竟片面認定上訴人事
      前應自行查閱相關資產移轉資料，非但無任何法律明文依
      據，更係過度要求債權人負擔不必要之義務，況上訴人縱
      有逾越法定除斥期間之情事，亦應由被上訴人加以舉證，
      或由法院依職權加以積極調查，不應僅憑推論作為認定依
      據等語。復於本院聲明：(1)原判決廢棄；(2)被上訴人間就
      系爭土地於90年2 月14日所為之買賣行為，系爭房屋於89
      年12月29日所為之贈與行為均應予撤銷，及上述不動產於
      90年3 月5 日所為之所有權移轉登記均應予撤銷；(3)被上
      訴人劉千菱應將系爭房地之所有權移轉登記塗銷後，再將
      該等不動產之所有權移轉登記予被上訴人劉黃月圓。
  四、兩造爭執及不爭執事項：
    (一)當事人不爭執事項： 
      (1)系爭房地前於82、83年間原係登記由被上訴人劉黃月圓
        因買賣而取得所有權。其後於89年12月29日先以贈與為
        由，將系爭土地所有權移轉予被上訴人劉千菱；又於90
        年2 月14日以買賣為由，將系爭房屋所有權移轉予被上
        訴人劉千菱，復同於90年3 月5 日辦畢所有權移轉登記
        （參見原審卷第54至69、123 至138 頁）。
      (2)劉祐輔先前邀同被上訴人劉黃月圓擔任連帶保證人，自
        89年1 月6 日起至同年12月5 日止，陸續向第一銀行洽
        借9 筆款項借款而負有債務（即系爭債權），嗣因劉祐
        輔未能按期還款而喪失期限利益，又系爭債權前由第一
        銀行於91年11月15日讓與龍星昇公司，並由龍星昇公司
        向被上訴人劉黃月圓起訴請求清償，經本院94年度訴字
        第1679號判決判命被上訴人劉黃月圓應給付龍星昇公司
        150 萬元，及自93年10月28日起至清償日止按年息8.69
        % 計算之利息，並自93年11月29日起至清償日止，逾期
        在6 個月以內者按上開利率10% ，逾期超過6 個月者按
        上開利率20 %計算之違約金確定在案（參見原審卷第8
        至20、23至26頁）。
      (3)又系爭土地雖係被上訴人劉黃月圓以買賣為由而移轉予
        被上訴人劉千菱，但被上訴人劉千菱實際上並未支付任
        何對價予被上訴人劉黃月圓（參見本院卷第89頁）。
    (二)當事人爭執事項：
      (1)系爭房地是否確為被上訴人劉千菱所購買，並借用被上
        訴人劉黃月圓之名義辦理登記？
      (2)上訴人主張依民法第244 條第1 項規定請求撤銷被上訴
        人間就系爭房地所有權移轉之債權及物權行為，有無理
        由？
  五、法院之判斷：
    (一)系爭房地是否確為被上訴人劉千菱所購買，並借用被上訴
      人劉黃月圓之名義辦理登記？
      (1)按當事人主張有利於己之事實者，就其事實有舉證之責
        任，民事訴訟法第277 條定有明文。是主張法律關係存
        在之當事人，須就該法律關係發生所須具備之特別要件
        ，負舉證之責任。又所謂「借名契約」係指當事人約定
        ，一方（借名者）經他方（出名者）同意，而就屬於一
        方現在或將來之財產，以他方之名義登記為所有人或其
        他權利人，但無使他方取得實質所有權或其他權利之意
        思。查系爭房地原係登記由被上訴人劉黃月圓於82、83
        年間因買賣而取得所有權，嗣後再分別以贈與及買賣為
        由而辦理移轉登記為被上訴人劉千菱所有之情，業有系
        爭房地登記謄本暨異動索引資料在卷可稽，且為兩造所
        不爭執，客觀上堪認系爭房地先前乃係由被上訴人劉黃
        月圓所出資購買。惟此部分事實既為被上訴人所堅詞否
        認，並辯稱：系爭房地實為被上訴人劉千菱個人所購買
        、僅係借用被上訴人劉黃月圓之名義辦理登記云云，是
        依前述舉證責任分配之原則，自應由被上訴人針對渠等
        彼此間確有成立借名登記之法律關係一節負舉證責任，
        合先敘明。
      (2)本件固據被上訴人抗辯：系爭房地僅係借用被上訴人劉
        黃月圓之名義辦理登記云云，然本院審諸被上訴人劉千
        菱為66年3 月間出生，於83年間（17歲）乃係未滿20歲
        之未成年人，是否確有資力足以購置系爭房地暨獨力清
        償後續貸款債務，顯非無疑。又縱令被上訴人劉千菱是
        時果有相當資力，然既始終未見其舉證證明確有實際支
        付系爭房地買賣價金之情事，自不得逕為被上訴人有利
        之認定。況參以我國相關地政法令並未設有未成年人不
        得登記為不動產所有權人之相關限制，是倘系爭房地果
        係由被上訴人劉千菱所出資購買，本得逕以其個人名義
        辦理登記，實無必須借用被上訴人劉黃月圓名義辦理登
        記之理。再佐以系爭房地前於83年間即由被上訴人劉黃
        月圓持向台灣土地銀行高雄分行辦理抵押貸款，並自其
        所開設土地銀行高雄分行000000000000號帳戶按月扣繳
        貸款本息，直至96年5 月3 日始由被上訴人劉千菱重新
        辦理借款而用以清償上述原有貸款一節，亦有卷附存摺
        交易明細及該行100 年6 月28日雄放(二)字第1000002713
        號函可證（參見本院卷第44至65、126 頁），另被上訴
        人既未能提出其他事證以資證明前開所辯之情為真，茲
        依前揭說明，被上訴人空言辯稱渠2 人先前就系爭房地
        乃係成立借名登記契約云云，洵無足採，故本件自應認
        定系爭房地最初係由被上訴人劉黃月圓所出資購買者無
        訛。
    (二)上訴人主張依民法第244 條第1 項規定請求撤銷被上訴人
      間就系爭房地所有權移轉之債權及物權行為，有無理由？
      (1)按民法第244 條第1 項之撤銷訴權，依同法第245 條規
        定，自債權人知有撤銷原因時起，1 年間不行使而消滅
        。該項法定期間為除斥期間，其時間經過時權利即告消
        滅。此項除斥期間有無經過，縱未經當事人主張或抗辯
        ，法院亦應先為調查認定，以為判斷之依據，最高法院
        85年台上字第1941號著有判例可資參照。本件原審雖認
        定上訴人為金融機構，衡情當於受讓系爭債權及知悉發
        生違約事實後，即會調閱債務人相關資產移轉情形，不
        可能多年來均不聞不問，故上訴人直至99年10月7 日方
        始提起本件訴訟，顯已罹於民法第245 條所定1 年除斥
        期間云云。然此節業經本院依職權向高雄市政府地政局
        三民地政事務所調取系爭房地登記謄本暨異動索引之聲
        請紀錄資料，該不動產前自90年1 月起至99年12月31日
        止，除曾由立德公司於99年9 月27日聲請調閱系爭房屋
        異動索引暨登記謄本外，俱未見有上訴人或系爭債權前
        手即第一銀行及龍星昇公司聲請調閱之相關紀錄（參見
        本院卷第69至71頁），足見上訴人主張伊直至99年9 月
        27日因立德公司調閱系爭房地登記資料，方始知悉該不
        動產先前已遭被上訴人以前揭方式移轉所有權等語，應
        堪採信。故原審未見及此，徒憑上情率爾推認上訴人提
        起本件訴訟已逾越法定除斥期間，尚有未恰。
      (2)次查，系爭房地前於82、83年間原係登記由被上訴人劉
        黃月圓因買賣而取得所有權，並於89年12月29日先以贈
        與為由將系爭土地所有權移轉予被上訴人劉千菱，再於
        90年2 月14日以買賣為由而將系爭房屋所有權移轉予被
        上訴人劉千菱，復同於90年3 月5 日辦畢系爭房地所有
        權移轉登記之情，業有申請登記資料2 份在卷可參（參
        見原審卷第54至69、123 至138 頁）。又系爭土地雖係
        被上訴人劉黃月圓以買賣為由而移轉予被上訴人劉千菱
        ，但被上訴人劉千菱實際上並未支付任何對價予被上訴
        人劉黃月圓等情，復為兩造所不爭執。再佐以被上訴人
        抗辯渠等就系爭房地係成立借名登記一節既不足採信，
        已如前述，故本件被上訴人劉黃月圓乃係以無償方式移
        轉系爭房地所有權予被上訴人劉千菱，並據以辦理所有
        權移轉登記之事實，洵堪採認。再者，系爭房地前自83
        年起即由被上訴人劉黃月圓持向台灣銀行高雄分行設定
        抵押貸款，嗣於辦理所有權移轉登記即90年3 月間尚有
        貸款餘額222 萬2410元未予清償一節，有前開台灣銀行
        高雄銀行函文在卷可證。另依前述系爭房地現時價額合
        計為121 萬4954元，從而系爭房地倘因原所有權人即被
        上訴人劉黃月圓無力清償債務以致由債權人聲請強制執
        行，依法亦應由抵押權人即台灣銀行高雄銀行取得優先
        受償之權利，此外復未見上訴人積極證明系爭房地前於
        被上訴人辦理移轉登記之際，其交易價值果已足供全數
        清償其上貸款餘額，是縱令被上訴人劉黃月圓前將系爭
        房地之所有權移轉予被上訴人劉千菱，客觀上對於系爭
        債權將來得否受償仍不生任何影響，自未可遽認有何害
        及系爭債權之情事，故上訴人請求撤銷系爭房地移轉所
        有權之債權及物權行為暨請求塗銷此項登記云云，誠屬
        無據。
  六、綜上所述，上訴人主張依民法第244 條第1 項、第4 項規
      定請求被上訴人間就系爭土地於90年2 月14日所為之買賣
      行為，系爭房屋於89年12月29日所為之贈與行為均應予撤
      銷，與該不動產於90年3 月5 日所為之所有權移轉登記均
      應予撤銷，及被上訴人劉千菱應將系爭房地之所有權移轉
      登記塗銷後，將該不動產之所有權移轉登記予被上訴人劉
      黃月圓云云，為無理由。至原審為其敗訴判決，理由雖有
      不同，但結論並無二致，仍應予維持。故上訴意旨指摘原
      判決違誤、求予廢棄云云，為無理由，應予駁回。
  七、本件事證已臻明確，兩造其餘主張陳述及所提證據方法，
      經本院斟酌後認均不足以影響本判決結果，自無逐一詳予
      論駁之必要，併此敘明。
  八、據上論結，本件上訴無理由，依民事訴訟法第436 條之1
      第3 項、第449 條第2 項、第78條，判決如主文。
中    華    民    國    100   年    8     月    4     日
                  民事第六庭  審判長法  官  陳嘉惠
                                    法  官  曾子珍
                                    法  官  陳明呈
以上正本係照原本作成。
本判決不得上訴。 
中    華    民    國    100   年    8     月    4     日
                                    書記官  黃靖媛